臺灣桃園地方法院民事裁定
110年度輔宣字第24號
聲  請  人  張亜滿  
相  對  人  張老聰  

關  係  人  張麗雲  

            張逢甲  
            張容生  

            張榮騰  

上列當事人間聲請輔助宣告事件，本院裁定如下：
    主  文
宣告張老聰（男，民國00年0月00日生）為受輔助宣告之人。
選定張逢甲（男，民國00年0月0日生）、張容生（男，民國00年
00月00日生）為受輔助宣告之人張老聰之共同輔助人。
程序費用由受輔助宣告之人張老聰負擔。　　
　　理  由
一、聲請意旨略以：聲請人係相對人之女，相對人因為年老及昏
    倒急診住院，致其為意思表示或受意思表示，或辨識其意思
    表示效果之能力顯有不足，爰依法聲請准予對相對人為輔助
    宣告；另張逢甲、張容生、張榮騰（下稱張逢甲等3人）對
    相對人分給土地不滿足，於母親死後私自多轉與張逢甲、張
    榮騰各新臺幣（下同）120萬元，相對人要聲請人及張麗雲
    幫忙討回養老金，張逢甲等3人不還錢，還對聲請人暴力，
    逼迫聲請人和相對人妥協，又強迫逼迫害相對人生病，妥協
    張逢甲等3人去法院聲請土地所有權移轉登記，得逞之後就
    把相對人丟至安養院，不讓聲請人知道，叫安養院的人不要
    理聲請人，刁難聲請人有本事把相對人帶回扶養，威脅要挖
    掉聲請人房屋，而張逢甲係與安養院訂契約之人，控制著相
    對人，不讓聲請人帶相對人求救，故聲請人為保障相對人財
    物不被騙，不被張逢甲等3人移轉或脫產，請求選定聲請人
    為輔助人等語，且提出戶籍謄本、親屬系統表、同意書等為
    證。
二、關係人張逢甲則以：伊不同意輔助宣告，相對人精神還很好
    ，生活起居都是伊在照顧，相對人住在國宏安養院，如達輔
    助宣告程度，輔助人要問相對人的意見。關係人張容生則以
    ：伊沒有意見，誰當都可以，對相對人好就可以。張榮騰則
    以：希望我們三兄弟任何兩個人當輔助人等語。關係人張麗
    雲經本院合法通知未到場，未提出書狀作何聲明或陳述。
三、對於因精神障礙或其他心智缺陷，致其為意思表示或受意思
    表示，或辨識其意思表示效果之能力，顯有不足者，法院得
    因本人、配偶、四親等內之親屬、最近一年有同居事實之其
    他親屬、檢察官、主管機關或社會福利機構之聲請，為輔助
    之宣告，民法第15條之1第1項定有明文。又法院應於鑑定人
    前訊問應受監護宣告之人。但有礙難訊問之情形或恐有害其
    健康者，不在此限；監護之宣告，非就應受監護宣告之人之
    精神或心智狀況訊問鑑定人後，不得為之。鑑定應有精神科
    專科醫師或具精神科經驗之醫師參與，亦分別為家事事件法
    第167條第1項、第2項所明定，此規定依同法第178條第2項
    之規定，均為聲請輔助宣告事件準用之。受輔助宣告之人，
    應置輔助人；法院為輔助之宣告時，應依職權就配偶、四親
    等內之親屬、最近一年有同居事實之其他親屬、主管機關、
    社會福利機構或其他適當之人選定一人或數人為輔助人，分
    別為民法第1113條之1第1項及依同條第2項準用之同法第111
    1條第1項所明定。
四、經查，聲請人為相對人之四女，有聲請人提出之戶籍謄本在
    卷可稽，係相對人四親等內之親屬，依前揭規定，得為本件
    聲請。相對人於本院訊問時表示不記得自己出生及年齡，但
    可指認在場之聲請人、張容生分別為其女兒、次子，知道其
    現居住於安養院，並表示兒子都有支付安養院費用，另稱名
    下尚有田地及位於雲林土庫之房屋，惟因自己不舒服，沒辦
    法處理財產等語，有本院民國110年8月5日訊問筆錄可憑。
    相對人經本院囑託鑑定人即周孫元診所醫師周孫元進行鑑定
    後，綜合相對人之個人史及相關史、生活狀況及現在身心狀
    態等項，認：相對人意識清楚，注意力可集中，外觀整潔，
    表情平淡，態度配合，言語流暢，思考流程正常，迴繞現象
    ，沒有妄想，沒有幻覺行為，計算能力差，記憶力稍差，混
    雜被害妄想，定向感稍差，無法正確回答年份，但月份日期
    回答正確，短期與長期記憶正常，可以分辨筆跟手機及其功
    能，MMSE：6/30，屬於重度認知功能障礙範圍，但需考量其
    教育程度，體型適中，外觀無明顯異常，雙手稍有抖動，雙
    腳也有抖動，行動略為不便，可以自己行走，需要助行器，
    協助下可自行完成個人衛生，部分需要他人協助，吃飯不需
    要協助，了解金錢使用方式，計算能力差，本應具有基本經
    濟活動能力，但實際上已多年沒有使用金錢，與同住者有主
    動交談往來，但有基本社會性活動能力，可以對醫師打招呼
    ，道再見；相對人過去沒有精神科就醫史，此次評估符合失
    智症之表現，因此心智缺陷，致其為意思表示、受意思表示
    及辨識意思表示效果之能力，顯有不足，但未達完全不能之
    程度等語，有周孫元診所110年10月6日函及所附精神鑑定報
    告書等在卷可稽。綜合上開事證，堪認相對人已達為意思表
    示或受意思表示，或辨識其意思表示效果能力顯有不足之程
    度，爰依前揭規定，宣告相對人為受輔助宣告之人。
五、關於選定輔助人部分：
（一）本院分別囑託桃園市社會工作師公會、新北市政府社會局
      進行訪視。桃園市社會工作師公會於訪視兩造及張逢甲、
      張榮騰後，認：本案之聲請人為相對人之四女，張逢甲為
      相對人之長子，張麗雲為相對人長女，張容生為相對人次
      子，張榮騰為相對人三子；相對人現安置於國宏老人長期
      照顧中心，接受機構式照顧，相對人之醫療決策、照顧安
      排等事務，由張逢甲、張容生、張榮騰主責處理，相對人
      每月機構安置費用由張逢甲、張容生、張榮騰每月每人各
      支付5,000元，其餘不足部分則由張逢甲提領相對人郵局
      存款支付，有關相對人財務部分，張逢甲、張榮騰則表示
      ，相對人身分證、健保卡、郵局存摺及印章由張逢甲保管
      ，相對人農會存摺和印章則由相對人次女張麗珠保管，聲
      請人則表示，相對人之財務資料是由張逢甲、張容生、張
      榮騰保管處理，但聲請人不知相對人存款是否仍於銀行信
      託保管；經訪視，聲請人具擔任監護（輔助）人之意願，
      並同意與其他手足共同擔任監護（輔助）人，張逢甲首先
      表達不同意本案之聲請，也不同意由聲請人擔任相對人之
      監護（輔助）人，然若法院裁定相對人有受監護（輔助）
      宣告之必要，張逢甲則具單獨擔任監護（輔助）人之意願
      ，不願意與聲請人或其他手足共同擔任監護（輔助）人，
      張榮騰亦不同意本案之聲請，也反對聲請人擔任本案監護
      （輔助）人，然若法院裁定相對人有受監護（輔助）宣告
      之必要，張榮騰則主張推派由張榮騰與張容生共同擔任監
      護（輔助）人，此外，因新冠肺炎疫情影響，訪員僅能透
      過視訊訪視相對人，惟相對人因重聽，對訪員之提問皆無
      法理解，故訪員難以了解相對人對本案件之想法。綜合評
      估，據聲請人及張逢甲、張榮騰之陳述未有明顯不適任之
      消極原因，然彼此間長期因相對人之現金及土地贈與問題
      而多有爭執，手足間關係衝突疏離，對相對人名下財務運
      用與管理方式未具互信基礎，就監護（輔助）人人選也未
      有共識，惟建請依職權調查相對人名下資產狀況是否遭不
      當利用致財產損害之情事，並參酌新北市和雲林縣之訪視
      報告以瞭解張麗雲、張容生和相對人次女張麗珠之意見與
      想法及相關事證後，以相對人之最佳利益予以綜合裁量之
      等語。新北市政府社會局因張麗雲表示將前往桃園市與兩
      造共同接受訪視，故不派員訪視，另於訪視張容生後，認
      ：張容生為應受宣告人之次子，有意願擔任輔助人，了解
      應受監護宣告人身心狀況受照顧狀況與財產狀況，規劃以
      應受宣告人名下動產每月約1萬5,000元，以及張逢甲、張
      容生及張榮騰共同支付之1萬5,000元負擔應受宣告人之照
      護費用，以維護應受宣告人之權益，但張容生尊重應受宣
      告人希望由任何人擔任輔助人之意見；評估張容生具擔任
      輔助人之能力，惟因本案未能訪視應受宣告人張老聰、輔
      助人張亞滿、張逢甲、張麗雲、張麗珠及張榮騰，建請參
      考轄區單位訪視報告及當事人相關資料後，自為裁定等語
      ，分別有桃園市社會工作師公會110年10月1日函附之監護
      （輔助）宣告調查訪視報告、新北市政府社會局110年10
      月7日函附之成年監護訪視調查評估報告等在卷可稽。
（二）聲請人前揭主張張逢甲、張榮騰不返還相對人金錢，要相
      對人妥協土地所有權移轉登記，並將相對人丟至安養院，
      控制著相對人，不讓聲請人帶相對人求救等情，固據提出
      錄音光碟、隨身碟暨譯文、雲林縣稅務局虎尾分局函、雲
      林縣虎尾地政事務所函、臺灣雲林地方法院檢察署檢察官
      104年度偵字第1519號不起訴處分書、本院105年度訴字第
      364號民事判決、土地登記謄本、通訊軟體LINE對話截圖
      、主張為聲請人拿東西給相對人之照片、主張為聲請人及
      張麗雲探視相對人之照片、受理家庭暴力事件驗傷診斷書
      、張逢甲等3人109年度綜合所得稅各類所得資料清單及全
      國財產稅總歸戶財產查詢清單等件為證。關係人張逢甲則
      提出至安養院探視相對人之證明書、歷次財團法人桃園市
      私立國宏長期照顧中心收據等件為憑。查聲請人上開提出
      之譯文，僅能證明聲請人與張逢甲等3人多次因相對人之
      金錢、土地及照顧事宜發生爭執，而本院105年度訴字第3
      64號民事判決係張逢甲等3人依贈與契約請求相對人將土
      地所有權移轉登記予張逢甲等3人，相對人同意張逢甲等3
      人之請求等情。張逢甲於本件接受上開社工訪視時，表示
      自相對人配偶往生後，聲請人因相對人名下之現金及土地
      贈與之問題與手足間多有爭執及訴訟等語，是依上開聲請
      人提出之證據，尚難認張逢甲等3人有侵害相對人財產之
      情；又觀諸聲請人提出之照片及LINE對話截圖，聲請人可
      自由與安養院聯絡，並與姊姊及攜帶孫子進行探視，是聲
      請人指摘相對人遭到控制，致其無法帶相對人求救云云，
      自不足採。又相對人於接受本院訊問，對於本院詢問如果
      有財產要處理，希望由誰幫忙處理，是否同意由女兒處理
      等問題，相對人答稱：「兒子（幫忙處理），三個（兒子
      ）都可以，不要（女兒處理）」等語（見本院同上筆錄）
      ，顯然相對人並不希望由女兒即聲請人幫忙處理財產甚明
      。
（三）本院參考上開事證及調查訪視報告之意見，審酌相對人配
      偶歿，尚有所育3子3女，張逢甲、張容生、張榮騰等3人
      為相對人之3子，現按月平均負擔相對人安置費用，並定
      期至看護機構探視，有前揭調查訪視報告在卷可稽，關係
      人張容騰於本庭訊問時表示由相對人3名兒子中任2名擔任
      輔助人皆可等情，因認由張逢甲、張容生等2人共同擔任
      相對人之輔助人，應無不當，爰依前揭規定，選定張逢甲
      、張容生為相對人之共同輔助人。
六、法院為輔助宣告時，受輔助宣告之人對其財產仍具處分權能
    ，輔助人僅於受輔助宣告之人為民法第15條之2第1項所列行
    為時對於受輔助宣告人之行為具有同意與否之權限，從而本
    件輔助人無須開具財產清冊陳報法院，附此敘明。
七、本件事證已臻明確，兩造其餘攻擊防禦方法及證據，核與本
    裁定結果不生影響，爰不一一論述，附此敘明。
八、依家事事件法第177條第2 項、第164 條第2 項，裁定如主
    文。
中　　華　　民　　國　　111 　年　　3 　　月　　15　　日
                          家事法庭法  官  張淑芬
上列正本證明與原本無異。
如對本裁定抗告，須於裁定送達後10日內向本院提出抗告狀，並
繳納抗告裁判費新臺幣1,000 元。
中　　華　　民　　國　　111 　年　　3 　　月　　15　　日
                                  書記官  邱信璋
民法第15條之2第1項
受輔助宣告之人為下列行為時，應經輔助人同意。但純獲法律上
利益，或依其年齡及身分、日常生活所必需者，不在此限：
一、為獨資、合夥營業或為法人之負責人。
二、為消費借貸、消費寄託、保證、贈與或信託。
三、為訴訟行為。
四、為和解、調解、調處或簽訂仲裁契約。
五、為不動產、船舶、航空器、汽車或其他重要財產之處分、設
    定負擔、買賣、租賃或借貸。
六、為遺產分割、遺贈、拋棄繼承權或其他相關權利。
七、法院依前條聲請權人或輔助人之聲請，所指定之其他行為。